臺灣屏東地方法院刑事判決　　　　　　　110年度訴字第302號
公　訴　人　臺灣屏東地方檢察署檢察官
被　　　告　林裕庭




　　　　　　方景立




上列被告因詐欺案件，經檢察官提起公訴（109 年度偵字第9028
號，110 年度偵緝字第96、97號），被告於準備程序中就被訴事
實為有罪之陳述，經告知簡式審判程序之旨，並聽取當事人之意
見後，經本院合議庭裁定由受命法官獨任進行簡式審判程序，判
決如下：
    主  文
丙○○犯如附表所示之罪，各處如附表「主文欄」所示之刑及沒
收。應執行有期徒刑壹年捌月。
甲○○犯如附表所示之罪，各處如附表「主文欄」所示之刑及沒
收。應執行有期徒刑壹年陸月。
    事  實
一、丙○○、甲○○前參與由綽號「原子小金剛」等真實姓名年
    籍不詳之成年人所屬之3 人以上所組成之詐欺集團（所涉參
    與犯罪組織部分，均經另案判決確定），丙○○、甲○○、
    綽號「原子小金剛」之成年人，及其他集團內真實姓名年籍
    均不詳之成年人，共同意圖為自己不法所有，基於3 人以上
    共同詐欺取財及洗錢之犯意聯絡，先由該詐欺集團某成年成
    員於如附表所示時間，以如附表所示之詐欺方式，分別詐欺
    如附表所示之人，致渠等陷於錯誤後，分別依指示於如附表
    所示之時間，將如附表所示之金額匯款至國泰世華商業銀行
    （下稱國泰世華銀行）帳號000-000000000000號帳戶（下稱
    國泰世華帳戶）、台新國際商業銀行（下稱台新銀行）帳號
    000-00000000000000號帳戶（下稱台新帳戶），再由甲○○
    依該詐欺集團某成年成員之指示，於如附表所示之提款時間
    、地點，提領如附表所示之提款金額，並於民國108 年11月
    19日某時許，在嘉義市某停車場，將贓款交付予丙○○，丙○○、甲○○各自扣除提領金額之2 ％、1 ％作為報酬後，
    再由丙○○將贓款交付予該詐欺集團某成年成員上繳予該詐
    欺集團內其他不詳成年成員，其等以此輾轉交付之方式製造
    金流斷點，掩飾及隱匿詐欺犯罪所得之本質及去向以洗錢。
    嗣經丁○○、乙○○報警處理，經警調閱監視器，循線查悉
    上情。
二、案經丁○○訴由新北市政府警察局新店分局（下稱新店分局
    ）、乙○○訴由桃園市政府警察局大園分局（下稱大園分局
    ）轉由嘉義市政府警察局第一分局（下稱第一分局）報告臺
    灣嘉義地方檢察署呈請臺灣高等檢察署檢察長令轉臺灣橋頭
    地方檢察署再呈請臺灣高等檢察署檢察長令轉臺灣屏東地方
    檢察署（下稱屏東地檢署）檢察官偵查起訴。
    理  由
一、按除被告所犯為死刑、無期徒刑、最輕本刑為3 年以上有期
    徒刑之罪或高等法院管轄第一審案件者外，於第一次審判期
    日前之準備程序進行中，被告先就被訴事實為有罪之陳述時
    ，審判長得告知被告簡式審判程序之旨，並聽取當事人、代
    理人、辯護人及輔佐人之意見後，裁定進行簡式審判程序，
    刑事訴訟法第273 條之1 第1 項定有明文。經核本案被告丙○○、甲○○（下稱被告2 人）所犯係死刑、無期徒刑、最
    輕本刑為3 年以上有期徒刑以外之罪，其等於準備程序中就
    被訴事實均為有罪之陳述，經法官告知簡式審判程序之旨，
    並聽取當事人之意見後，本院爰依首揭規定，合議裁定由受
    命法官獨任進行簡式審判程序。是本案之證據調查，依同法
    第273 條之2 規定，不受同法第159 條第1 項、第161 條之
    2 、第161 條之3 、第163 條之1 ，及第164 條至170 條所
    規定證據能力認定及調查方式之限制，合先敘明。
二、前揭犯罪事實，業據被告2 人於警詢、偵訊、本院準備程序
    及審理時均坦承不諱（第一分局嘉市警一偵字第1090701392
    號卷【下稱警一卷】第1 至7 頁，第一分局嘉市警一偵字第
    1090701517號卷【下稱警二卷】第1 至4 、14至16頁，屏東
    地檢署109 年度偵字第9028號卷【下稱109 偵9028卷】第43
    至47、87至89頁，屏東地檢署110 年度偵緝字第96號卷第39
    至41頁，本院卷第113 、120 、133 頁），核與證人即告訴
    人丁○○、乙○○於警詢時之證述大致相符（警一卷第34至
    37、54至55頁）。並有監視錄影畫面翻拍照片、國泰世華銀
    行帳戶交易明細表、大園分局觀音分駐所受理詐騙帳戶通報
    警示簡便格式表，台新銀行帳戶交易明細表、自動櫃員機交
    易明細，內政部警政署反詐騙諮詢專線紀錄表，新店分局江
    陵派出所受理刑事案件報案三聯單、受理各類案件紀錄表、
    受理詐騙帳戶通報警示簡便格式表等件在卷可稽（警一卷第
    27至33、57至58頁，警二卷第36至38、40至43頁，109 偵90
    28卷第73至79頁），堪認被告2 人上開任意性自白核與客觀
    事實相符，可以採信。本案事證明確，被告2 人犯行堪以認
    定，自均應依法論科。
三、論罪科刑
  ㈠按特定犯罪之正犯實行特定犯罪後，為掩飾、隱匿其犯罪所
    得財物之去向及所在，而令被害人將款項轉入其所持有、使
    用之他人金融帳戶，並由該特定犯罪正犯前往提領其犯罪所
    得款項得手，因已造成金流斷點，該當掩飾、隱匿之要件，
    該特定犯罪正犯自成立一般洗錢罪之正犯（最高法院108 年
    度台上字第3101號判決意旨參照）。經查，本案如附表所示
    之告訴人受騙匯款至如附表所示之帳戶後，被告甲○○即依
    所屬詐欺集團某成年成員指示而提領詐欺所得款項，並於前
    揭時間、地點交予被告丙○○，被告2 人各自扣除提領款項
    2 ％、1 ％作為報酬後，再由被告丙○○將餘額交由所屬詐
    欺集團某成年成員上繳予該詐欺集團內其他不詳成年成員，
    被告2 人之舉已然製造金流斷點，並將致無從追查詐欺所得
    款項之流向，可認被告2 人所為已構成洗錢行為。是核被告
    2 人所為，均係犯刑法第339 條之4 第1 項第2 款之3 人以
    上共同犯詐欺取財罪、洗錢防制法第14條第1 項之一般洗錢
    罪。公訴意旨漏未敘及洗錢防制法第14條第1 項之洗錢罪，
    惟此部分與檢察官起訴經本院判決有罪部分，有想像競合犯
    之裁判上一罪關係，為起訴效力所及，本院復當庭告知被告
    2 人此部分罪名，無礙被告2 人訴訟防禦權之行使（本院卷
    第112 、120 頁），本院自應依法併予審理。
  ㈡按詐欺取財罪係為保護個人之財產法益而設，故對於同一被
    害人轉帳後分次提領，應可認詐欺集團主觀上係基於單一之
    共同詐欺取財之犯意，客觀上均係於密切接近之時地實行，
    侵害同一被害人之財產法益，各行為獨立性極為薄弱，故依
    一般社會健全觀念，在時間差距上，難以強行分開，在刑法
    評價上，應視為數個舉動之接續施行，應論以接續犯一罪，
    較為合理。是被告甲○○雖有如附表所示分次提領如附表所
    示之告訴人遭詐欺之款項，然被告甲○○各次提領之舉，乃
    係於密接時間、地點所為，且侵害同一告訴人之財產法益，
    其各別提領款項之行為難以分割，應論以接續犯之一行為。
    又被告2 人就附表所犯之刑法第339 條之4 第1 項第2 款之
    三人以上共同犯詐欺取財罪、洗錢防制法第14條第1 項之一
    般洗錢罪，各係以一行為觸犯數罪名，為想像競合犯，依刑
    法第55條前段規定，均從一重各論以刑法第339 條之4 第1
    項第2 款三人以上共同犯詐欺取財罪。再詐欺取財罪，既如
    前述係為保護個人之財產法益而設，故行為人罪數之計算，
    自應依遭詐欺之被害人人數計算，是被告2 人所犯如附表編
    號1 至2 所示之犯行，所侵害之各告訴人之財產法益各異，
    行為明顯可分，足認其等犯意各別，行為互殊，應予分論併
    罰。
  ㈢按共同實行犯罪行為之人，在合同意思範圍以內，各自分擔
    犯罪行為之一部，相互利用他人之行為，以達其犯罪之目的
    者，即應對於全部所發生之結果，共同負責。又共同正犯之
    成立，各行為人之間祇須具有犯意之聯絡及行為之分擔，既
    不問犯罪動機起於何人，亦不必每一階段犯行均須參與。再
    共同正犯之意思聯絡，原不以數人間直接發生者為限，若有
    間接之聯絡者，亦包括在內，如甲分別邀約乙、丙犯罪，雖
    乙、丙間彼此並無直接之聯絡，亦無礙於其為共同正犯之成
    立。是行為人參與犯罪構成要件行為之實行，並不以參與構
    成犯罪事實之全部或始終參與為必要，即使僅參與構成犯罪
    事實之一部分，或僅參與某一階段之行為，亦足成立共同正
    犯（最高法院110 年度台上字第1446號判決意旨參照）。被
    告2 人雖未自始至終參與各階段之犯行，但其等主觀上對該
    詐欺集團呈現細密之多人分工模式及彼此扮演不同角色、分
    擔相異工作等節，顯已有所預見，且其等所參與者既係本案
    整體詐欺取財犯罪計畫不可或缺之重要環節，而與該詐欺集
    團成員間，在合同意思範圍內，各自分擔本案犯罪行為之一
    部，彼此相互利用他人之行為，最終共同達成詐欺取財犯罪
    之目的，被告2 人自應就其所參與之各次詐欺取財犯行所發
    生之結果負責。是被告2 人與綽號「原子小金剛」之成年人
    ，及其他集團內真實姓名年籍均不詳之成年成員間，有犯意
    聯絡及行為分擔，均應論以共同正犯。
  ㈣再按想像競合犯之處斷刑，本質上係「刑之合併」。其所謂
    從一重處斷，乃將想像競合犯組成之評價上數罪，合併為科
    刑一罪，其所對應之刑罰，亦合併其評價上數罪之數法定刑
    ，而為一個處斷刑。易言之，想像競合犯侵害數法益者皆成
    立犯罪，論罪時必須輕、重罪併舉論述，同時宣告所犯各罪
    名，包括各罪有無加重、減免其刑之情形，亦應說明論列，
    量刑時併衡酌輕罪部分量刑事由，評價始為充足，然後依刑
    法第55條前段規定「從一重處斷」，非謂對於其餘各罪可置
    而不論。因此，法院決定處斷刑時，雖以其中最重罪名之法
    定刑，做為裁量之準據，惟於裁量其輕重時，仍應將輕罪合
    併評價在內（最高法院108 年度台上字第4405號、第4408號
    判決意旨參照）。又犯洗錢防制法第14條之罪，在偵查或審
    判中自白者，減輕其刑，洗錢防制法第16條第2 項定有明文
    。本案被告2 人已於本院審理時坦承犯洗錢防制法第14條第
    1 項之一般洗錢罪，已如前述，均合於洗錢防制法第16條第
    2 項規定，原應對被告2 人減輕其刑，惟被告2 人就上開犯
    行均係從一重論處3 人以上共同犯詐欺取財罪，是其等此部
    分想像競合輕罪得減刑部分，本院於依照刑法第57條量刑時
    ，將併予審酌。
  ㈤爰審酌被告2 人正值青年，竟不思以合法途徑賺取錢財，率
    爾接受他人邀約參與詐欺集團，與不詳之詐欺集團成員共同
    詐欺他人，並分別分擔取款車手與上繳款項者之任務，藉此
    製造金流斷點，已嚴重侵害告訴人2 人之財產權，並使社會
    上人與人彼此間信任感蕩然無存，危害交易秩序與社會治安
    甚鉅，所為洵屬不該；惟考量被告2 人犯後均坦承犯行之犯
    後態度，再參其等犯罪之動機、目的、手段、於詐欺集團擔
    任之角色、參與程度等情；末衡被告2 人之前案紀錄（見卷
    附臺灣高等法院被告前案紀錄表），及被告丙○○自陳為高
    職肄業之智識程度，入監前從事大理石鋪設工人，每月收入
    新臺幣（下同）2 萬多元，已婚、有3 名未成年子女；被告
    甲○○自陳為國中肄業之智識程度，入監前從事木工，每月
    收入2 萬7,000 元，未婚、無子女之生活經濟狀況（以上均
    見本院卷第134 頁）等一切情狀，就其等所犯分別量處如附
    表「主文欄」所示之刑，以資懲儆。復審酌被告2 人所犯如
    附表編號1 至2 所示之犯行，共2 罪，其時間集中於108 年
    11月間，並衡被告2 人各次犯行之手段等犯罪情節，及整體
    刑法目的與整體犯行之應罰適當性，分別定其等應執行之刑
    如主文所示。
四、沒收
  ㈠按犯罪所得，屬於犯罪行為人者，沒收之。前2 項之沒收，
    於全部或一部不能沒收或不宜執行沒收時，追徵其價額。前
    條犯罪所得及追徵之範圍與價額，認定顯有困難時，得以估
    算認定之。刑法第38條之1 第1 項前段、第3 項、第38條之
    2 第1 項定有明文。又按共同犯罪行為人之組織分工及不法
    所得，未必相同，其所得之沒收，應就各人分得之數為之，
    亦即依各共犯實際犯罪利得分別宣告沒收（最高法院104 年
    8 月11日第13次刑事庭會議決議參照）。又所謂各人「所分
    得」，係指各人「對犯罪所得有事實上之處分權限」，法院
    應視具體個案之實際情形而為認定；是倘若共同正犯各成員
    內部間，對於不法利得分配明確時，即應依各人實際分配所
    得沒收。經查，被告丙○○於本院審理時供稱：我可以分得
    的報酬是提領詐欺總額的2 ％等語；被告甲○○則於本院審
    理時供稱：我可以分得的報酬是提領詐欺總額的1 ％等語（
    本院卷第113 頁）。依此，以如附表所示各次提領款項金額
    之2 ％、1 ％分別計算（小數點以下無條件捨去），被告丙○○於如附表編號1 所示犯行分得之報酬1,780 元（【20,0
    00元+ 9,000 元+10,000 元+20,000 元+20,000 元+10,000
    元】x2％=1,780元）；於如附表編號2 所示犯行分得之報酬
    440 元（【20,000元+2,000元】x2％=440元）。被告甲○○
    於如附表編號1 所示犯行分得之報酬890 元（【20,000元+9
    ,000元+10,000 元+20,000 元+20,000 元+10,000 元】x1％
    =890元）；於如附表編號2 所示犯行分得之報酬220 元（【
    20,000元+2,000元】x1％=220元），分別為被告2 人本案之
    犯罪所得，應依刑法第38條之1 第1 項前段規定分別於被告
    2 人所犯各該罪刑項下宣告沒收，於全部或一部不能沒收或
    不宜執行沒收時，依同條第3 項規定，各追徵其價額。
  ㈡按宣告多數沒收者，併執行之，刑法第40條之2 第1 項定有
    明文。是被告2 人所犯前揭各罪，經宣告多數沒收，依法應
    併執行之。
  ㈢至洗錢防制法第18條第1 項前段固規定：「犯第14條之罪，
    其所移轉、變更、掩飾、隱匿、收受、取得、持有、使用之
    財物或財產上利益，沒收之」，而其立法理由係沒收洗錢犯
    罪行為人洗錢行為標的之財產，惟該條文並未規定「不論屬
    於犯罪行為人與否」均沒收之，自仍以屬於犯罪行為人者為
    限，始應予以沒收。是被告2 人於扣除所分得之上開報酬後
    ，既已將其餘款項由被告丙○○交予本案其他詐欺集團成員
    ，已無事實上之管領權，此亦合乎詐欺集團運作模式，自難
    認其餘告訴人2 人交付之款項為被告2 人所有，自無庸依洗
    錢防制法第18條第1 項前段規定宣告沒收，附此敘明。
據上論斷，應依刑事訴訟法第273 條之1 第1 項、第299 條第1
項前段，洗錢防制法第14條第1 項，刑法第11條前段、第28條、
第339 條之4 第1 項第2 款、第55條、第51條第5 款、第38條之
1 第1 項前段、第3 項，刑法施行法第1 條之1 第1 項，判決如
主文。
本案經檢察官曾馨儀提起公訴及到庭執行職務。
中    華    民    國   110    年    11    月    12    日
                  刑事第六庭    法  官  王曼寧
以上正本證明與原本無異。
如不服本判決應於收受判決後20日內向本院提出上訴書狀，並應
敘述具體理由；其未敘述上訴理由者，應於上訴期間屆滿後20日
內向本院補提理由書（均須按他造當事人之人數附繕本）「切勿
逕送上級法院」。
中    華    民    國   110    年    11    月    16    日
                                書記官  鍾思賢
附錄本判決論罪科刑法條
中華民國刑法第339條之4
犯第339 條詐欺罪而有下列情形之一者，處1 年以上7 年以下有
期徒刑，得併科1 百萬元以下罰金：
一、冒用政府機關或公務員名義犯之。
二、三人以上共同犯之。
三、以廣播電視、電子通訊、網際網路或其他媒體等傳播工具，
    對公眾散布而犯之。
前項之未遂犯罰之。
洗錢防制法第14條第1 項
有第二條各款所列洗錢行為者，處7 年以下有期徒刑，併科新臺
幣5 百萬元以下罰金。
附表：
┌─┬───┬────┬─────┬───────┬────┬────┬─────┬─────┬──────────┬──┐
│編│告訴人│匯款時間│匯款金額  │詐欺方式      │提領帳戶│提領時間│提領地點  │提領金額  │主文欄              │備註│
│號│      │        │（新臺幣）│              │        │        │          │（新臺幣）│                    │    │
├─┼───┼────┼─────┼───────┼────┼────┼─────┼─────┼──────────┼──┤
│1 │丁○○│①108 年│①29,985元│詐騙集團成年成│國泰世華│108 年11│嘉義市西區│20,000元  │丙○○犯三人以上共同│即起│
│  │      │  11月18│②29,987元│員於108 年11月│帳戶    │月18日23│北港路251 │          │詐欺取財罪，處有期徒│訴書│
│  │      │  日23時│③29,985元│18日22時許，撥│        │時29分許│號「嘉義市│          │刑壹年肆月。未扣案犯│附表│
│  │      │  4 分許│          │打電話予丁○○│        │        │農會」    │          │罪所得新臺幣壹仟柒佰│編號│
│  │      │②108 年│          │，佯稱為劇團購│        ├────┼─────┼─────┤捌拾元沒收，於全部或│1 。│
│  │      │  11月19│          │票網站客服人員│        │108 年11│嘉義市西區│9,000 元  │一部不能沒收或不宜執│    │
│  │      │  日0 時│          │，因系統錯誤，│        │月18日23│北港路251 │          │行沒收時，追徵其價額│    │
│  │      │  2 分許│          │導致購票紀錄錯│        │時31分許│號「嘉義市│          │。                  │    │
│  │      │③108 年│          │誤，需至自動櫃│        │        │農會」    │          │甲○○犯三人以上共同│    │
│  │      │  11月19│          │員機操作云云，│        ├────┼─────┼─────┤詐欺取財罪，處有期徒│    │
│  │      │  日0 時│          │致丁○○陷於錯│        │108 年11│嘉義市西區│10,000 元 │刑壹年貳月。未扣案犯│    │
│  │      │  21分許│          │誤，依指示於左│        │月19日0 │中興路465 │          │罪所得新臺幣捌佰玖拾│    │
│  │      │        │          │列時間，匯款左│        │時7 分許│號「新光銀│          │元沒收，於全部或一部│    │
│  │      │        │          │列金額至國泰世│        │        │行北嘉義簡│          │不能沒收或不宜執行沒│    │
│  │      │        │          │華帳戶。      │        │        │易型分行」│          │收時，追徵其價額。  │    │
│  │      │        │          │              │        ├────┼─────┼─────┤                    │    │
│  │      │        │          │              │        │108 年11│嘉義市西區│20,000 元 │                    │    │
│  │      │        │          │              │        │月19日0 │中興路465 │          │                    │    │
│  │      │        │          │              │        │時7分許 │號「新光銀│          │                    │    │
│  │      │        │          │              │        │        │行北嘉義簡│          │                    │    │
│  │      │        │          │              │        │        │易型分行」│          │                    │    │
│  │      │        │          │              │        ├────┼─────┼─────┤                    │    │
│  │      │        │          │              │        │108 年11│嘉義市西區│20,000元  │                    │    │
│  │      │        │          │              │        │月19日0 │中興路672 │          │                    │    │
│  │      │        │          │              │        │時27分許│號「中華郵│          │                    │    │
│  │      │        │          │              │        │        │政嘉義玉山│          │                    │    │
│  │      │        │          │              │        │        │郵局」    │          │                    │    │
│  │      │        │          │              │        ├────┼─────┼─────┤                    │    │
│  │      │        │          │              │        │108 年11│嘉義市西區│10,000元  │                    │    │
│  │      │        │          │              │        │月19日0 │中興路672 │          │                    │    │
│  │      │        │          │              │        │時28分許│號「中華郵│          │                    │    │
│  │      │        │          │              │        │        │政嘉義玉山│          │                    │    │
│  │      │        │          │              │        │        │郵局」    │          │                    │    │
├─┼───┼────┼─────┼───────┼────┼────┼─────┼─────┼──────────┼──┤
│2 │乙○○│108 年11│22,000元  │詐騙集團成年成│台新帳戶│108 年11│嘉義市西區│20,000元  │丙○○犯三人以上共同│即起│
│  │      │月19日22│          │員於108 年11月│        │月19日22│中興路322 │          │詐欺取財罪，處有期徒│訴書│
│  │      │時12分許│          │19日22時許（起│        │時15分許│號「中華電│          │刑壹年肆月。未扣案犯│附表│
│  │      │（起訴書│          │訴書記載為某時│        │        │信嘉義服務│          │罪所得新臺幣肆佰肆拾│編號│
│  │      │記載為13│          │，應予更正），│        │        │中心」    │          │元沒收，於全部或一部│2 。│
│  │      │分許，應│          │撥打電話予王慧│        │        │          │          │不能沒收或不宜執行沒│    │
│  │      │予更正）│          │茹，佯稱為網路│        │        │          │          │收時，追徵其價額。  │    │
│  │      │        │          │賣家，因其重複│        │        │          │          │甲○○犯三人以上共同│    │
│  │      │        │          │訂購貨品，須至│        ├────┼─────┼─────┤詐欺取財罪，處有期徒│    │
│  │      │        │          │自動櫃員機操作│        │108 年11│嘉義市西區│2,000 元  │刑壹年貳月。未扣案犯│    │
│  │      │        │          │云云，致乙○○│        │月19日22│中興路322 │          │罪所得新臺幣貳佰貳拾│    │
│  │      │        │          │陷於錯誤，依指│        │時16分許│號「中華電│          │元沒收，於全部或一部│    │
│  │      │        │          │示於左列時間，│        │        │信嘉義服務│          │不能沒收或不宜執行沒│    │
│  │      │        │          │匯款左列金額至│        │        │中心」    │          │收時，追徵其價額。  │    │
│  │      │        │          │台新帳戶。    │        │        │          │          │                    │    │
└─┴───┴────┴─────┴───────┴────┴────┴─────┴─────┴──────────┴──┘